ACORDAO-COMPLETO-2412907

ACÓRDÃO 2024/2020 ATA 29/2020 - PLENÁRIO

VISTOS, relatados e discutidos estes pedidos de reexame interpostos por Giuliano Martins Dora e Guilherme Romano de Gouveia contra o Acórdão 2036/2019-TCU-Plenário, por meio do qual o Tribunal apreciou auditoria de conformidade no âmbito do Fiscobras/2013, com objetivo de fiscalizar as obras da Ferrovia Norte Sul Extensão Sul - lotes 1S a 4S, executadas pela Valec - Engenharia, Construções e Ferrovias S.A., e, no que interessa aos recorrentes, aplicou-lhes multa individual de R$ 20.000,00;
ACORDAM os Ministros do Tribunal de Contas da União, reunidos em Sessão do Plenário, diante das razões expostas pelo Relator, em:
9.1. com fundamento no art. 48 da Lei 8.443/1992, conhecer e negar provimento aos presentes pedidos de reexame;
9.2. dar ciência deste acórdão aos recorrentes.

Pedido de reexame interposto contra acórdão que aplicou multa aos recorrente em processo de auditoria com objetivo de fiscalizar as obras da Ferrovia Norte Sul Extensão Sul - lotes 1S a 4S, executadas pela Valec - Engenharia, Construções e Ferrovias S.A.

Valec Engenharia, Construções e Ferrovias S.A.

3. Interessados/Responsáveis/Recorrentes:
3.1. Interessados: Contecnica Consultoria Técnica Ltda. (24.699.100/0001-16).
3.2. Responsáveis: Carlos Alfredo Castilho (XXX.926.788-XX); Constran S.A. - Construções e Comércio (61.156.568/0001-90); Construtora Aterpa S.A. (17.162.983/0001-65); Construções e Comércio Camargo Correa S.A. (61.522.512/0001-02); Consórcio Ferroviário EA (13.125.408/0001-31); César Reis Flores de Siqueira (XXX.555.566-XX); Ecoplan Engenharia Ltda. (92.930.643/0001-52); Egis - Engenharia e Consultoria Ltda. (77.728.343/0001-00); Giuliano Martins Dora (XXX.154.116-XX); Guilherme Romano de Gouveia (XXX.457.921-XX); Helson Siqueira Pimentel (XXX.358.487-XX); Itamar Antonio de Oliveira (XXX.209.291-XX); Miguel Zuvanov (XXX.762.907-XX); Pavotec Pavimentação e Terraplenagem Ltda. (27.394.840/0001-32); Wagner Caldeira do Valle Moraes (XXX.023.187-XX)
3.3. Recorrentes: Giuliano Martins Dora (XXX.154.116-XX); Guilherme Romano de Gouveia (XXX.457.921-XX).

Aroldo Cedraz.

13.1. Ministros presentes: José Mucio Monteiro (Presidente), Walton Alencar Rodrigues, Benjamin Zymler, Aroldo Cedraz, Raimundo Carreiro, Ana Arraes e Bruno Dantas (Relator).
13.2. Ministro que alegou impedimento na Sessão: Aroldo Cedraz.
13.3. Ministros-Substitutos convocados: Augusto Sherman Cavalcanti e Marcos Bemquerer Costa.
13.4. Ministros-Substitutos presentes: André Luís de Carvalho e Weder de Oliveira.

ACORDAO-COMPLETO-2438724

Acórdão de Relação 3037/2020 - Plenário

Acórdão de Relação

BRUNO DANTAS

Ministro-Substituto Augusto Sherman Cavalcanti.

Por registrar as principais ocorrências havidas no andamento do processo até o momento, resumindo os fundamentos das peças acostadas aos autos, adoto como relatório, com os ajustes necessários, a instrução da secretaria responsável pela análise da demanda (peça 407) , que contou com a anuência do titular da unidade (peça 408) :
"INTRODUÇÃO
1. Trata-se de recursos de reconsideração (peças 355 e 372) interpostos por Giuliano Martins Dora e Guilherme Romano de Gouveia contra o Acórdão 2036/2019-TCU-Plenário, Rel. Min. Augusto Sherman Cavalcanti (peça 325) .
1.1. A deliberação recorrida apresenta o seguinte teor (destacados os itens impugnados) :
'9.1. determinar à SeinfraPortoFerrovia, com fundamento no art. 47 da Lei 8.443/1992, c/c o art. 252 do Regimento Interno do TCU, a instauração de processo de tomada de contas especial para que, em razão das apurações apresentadas nos itens 9.2.2, 9.2.3, 9.2.5.3 e 9.2.9 do Acórdão 2388/2013-TCU-Plenário, se apure a inserção inadequada do serviço Espalhamento de material em bota fora (3.10) , por meio do Termo aditivo 5 do Contrato 66/2010/Valec, autorizando-se, desde já, a citação dos responsáveis;
9.2. rejeitar as razões de justificativa apresentadas por Guilherme Romano de Gouveia e Giuliano Martins Dora;
9.3. aplicar a Guilherme Romano de Gouveia e a Giuliano Martins Dora, com fundamento no art. 58, inciso II, da Lei 8.443/92, multa individual no valor de R$ 20.000,00 (vinte mil reais) , fixando-lhes o prazo de quinze dias, a contar da notificação, para comprovarem, perante este Tribunal, nos termos do art. 214, inciso III, alínea 'a', do RI/TCU, o recolhimento das referidas quantias ao Tesouro Nacional, atualizadas monetariamente desde a data do presente acórdão até a data do efetivo recolhimento, se forem pagas após o vencimento, na forma da legislação em vigor;
9.4. autorizar, desde logo, nos termos do art. 28, inciso II, da Lei 8.443/92, a cobrança judicial das dívidas caso não atendida as notificações;
9.5. acolher as razões de justificativa de Carlos Alfredo Castilho, Miguel Zuvanov, Wagner Caldeira do Valle Moraes, Helson Siqueira Pimentel e Itamar Antônio de Oliveira em relação às audiências determinadas pelo Acórdão 2388/2013-TCU-Plenário;
9.6. acolher as razões de justificativa de Itamar Antônio de Oliveira em relação à audiência determinada pelo subitem 9.1.1.2.4 do Acórdão 2692/2011-TCU-Plenário;
9.7. considerar cumprida as determinações dos itens 9.1.2, 9.1.4, 9.1.5, 9.1.7 e 9.1.8 do Acórdão 2388/2013-TCU-Plenário;
9.8. considerar cumprida a determinação do subitem 9.2.1.4 do Acórdão 3133/2014-TCU-Plenário;
9.9. considerar cumprida a determinação do subitem 9.2.1.3.4 do Acórdão 3133/2014-TCU-Plenário;
9.10. considerar em cumprimento a determinação do item 9.1.3 do Acórdão 2388/2013-TCU-Plenário, determinando a continuação do monitoramento no âmbito TC 010.792.2014 7;
9.11. considerar não cumprida a determinação do item 9.1.6, do Acórdão 2388/2013-TCU-Plenário;
9.12. considerar não mais aplicável, devido à perda de objeto, a determinação do item 9.1.1 do Acórdão 2388/2013-TCU-Plenário; e
9.13. dar ciência desta deliberação à Valec, aos responsáveis ouvidos em audiência e às empresas e consórcios objeto das oitivas determinadas pelo Acórdão 2388/2013-TCU-Plenário.'
HISTÓRICO
2. A síntese dos fatos que interessam à análise dos recursos em tela encontra-se bem sintetizada no voto que guiou a decisão recorrida (Rel. Min. Augusto Sherman Cavalcanti) , compensando a transcrição (peça 326) :
'Trata se de auditoria de conformidade, no âmbito do Fiscobras/2013, com objetivo de fiscalizar as obras da Ferrovia Norte Sul Extensão Sul - lotes 1S a 4S, executadas pela Valec - Engenharia, Construções e Ferrovias S.A.
2. Na presente etapa processual examina se o cumprimento das determinações dirigidas à Valec por meio dos subitens constantes do item 9.1 do Acórdão 2388/2013-TCU-Plenário, bem como analisa se as audiências e oitivas do item 9.2 daquela decisão.
 (...) 
4. Com relação às audiências determinadas pelo item 9.2 do Acórdão 2388/2013-TCU-Plenário, a SeinfraPortoFerrovia analisa nesta oportunidade as razões de justificativa apresentadas pelos destinatários das medidas processuais. As conclusões da unidade técnica estão resumidas a seguir.
 (...) 
4.2.1. A análise das razões de justificativa apresentadas pelos responsáveis, conjuntamente com as respostas às oitivas dirigidas à Valec e ao consórcio construtor, concluiu pela rejeição das defesas apresentadas, exceto quanto ao item 3.12 - Transporte de material de limpeza, para o qual foi considerado devido o pagamento.
4.2.2. Com relação aos demais serviços inseridos na planilha de custos de forma indevida, verificou-se que a Valec comprovou nos autos ter adotado as providências necessárias para corrigir as irregularidades e restituir o erário, com exceção do item 3.10 espalhamento de material em bota-fora, para o qual foi mantido o entendimento de que o pagamento foi realizado em duplicidade. Dessa forma, a unidade técnica propõe a instauração de tomada de contas especial para apuração do dano referente a esse item.
4.2.3. Quanto aos responsáveis ouvidos em audiência, é proposta a rejeição das razões de justificativa de Guilherme Romano de Gouveia e de Giuliano Martins Dora, por terem aprovado a memória com as justificativas técnicas do 5° Termo Aditivo do contrato 66/2010. Considerou a unidade técnica que estes responsáveis, pelos cargos que ocupavam na estatal, tinham pleno conhecimento das especificações da Valec e, consequentemente, dos serviços que já estavam sendo remunerados em cada item questionado.
 (...) 
24. Com relação aos subitens 9.2.2 e 9.2.3, que trataram, respectivamente, da aprovação de memória com as justificativas técnicas (9.2.2) , e da análise e aprovação de preços novos (9.2.3) do Termo Aditivo 5 do Contrato 66/2010/Valec, proporcionando a inserção indevida dos itens de planilha, entendo adequada a proposta de rejeição das razões de justificativa, com a consequente apenação por meio da multa prevista no art. 58, inciso II, da Lei 8.443/1992, em relação aos Srs. Guilherme Romano de Gouveia, fiscal do Contrato 66/2010/Valec, e Giuliano Martins Dora, Gerente de Contrato do Contrato 66/2010/Valec. Considerando que esses responsáveis tinham atribuições intimamente relacionadas ao gerenciamento da execução do contrato, não é escusável que tenham anuído à inclusão no termo aditivo ao contrato serviços que já estavam inclusos em outros itens do contrato, propiciando, assim, pagamento em duplicidade.'
2.1. Na linha do voto do Relator a quo, o colegiado rejeitou as alegações de defesa dos recorrentes e lhes aplicou a multa prevista no art. 58, inciso II, da Lei 8.443/1992.
2.2. No presente momento processual, os recorrentes se insurgem contra a deliberação previamente descrita (item 1.1) .
EXAME DE ADMISSIBILIDADE
3. Reitera-se os exames de admissibilidade contidos nas peças 358 e 400, que propuseram o conhecimento dos recursos e a suspensão dos efeitos dos itens 9.2, 9.3, 9.4 do Acórdão 2036/2019-TCU-Plenário, proposta esta ratificada pelo Ministro-Relator Bruno Dantas (despachos de peças 361 e 404) .
EXAME DE MÉRITO
4. Delimitação
4.1. Constitui objeto do presente recurso definir:
a) se os agentes, ora recorrentes, podem ser responsabilizados pela irregularidade apontada no acórdão recorrido, em razão de terem validado a memória com as justificativas técnicas do 5° termo aditivo;
b) se há circunstâncias atenuantes capazes de afastar ou diminuir a sanção imposta pelo acórdão recorrido.
5. Da responsabilidade dos recorrentes
5.1. Ambos os recorrentes buscaram atacar o acórdão recorrido com a tese principal de que a responsabilidade pela inclusão e aprovação de novos itens na Memória Justificativa que suportou a aprovação do 5º termo aditivo era de outros órgãos e agentes, mas não deles próprios. Essa tese encontra-se bem sintetizada no seguinte trecho do recurso apresentado por Giuliano Martins Dora:
'Ao contrário do exposto pelo Auditor, conforme negritado acima, NÃO era de responsabilidade do recorrente identificar que os itens novos já estavam sendo remunerados e que aprovasse a Memória Justificativa que suportou a aprovação do 5º aditivo.
Tal conduta recai sobre os ombros da SUPRO e GCUST, assim, forçoso ressaltar, que a transferência de responsabilidade para o recorrente não merece prosperar.' (peça 355, p. 2) 
5.2. A fim de reforçar essa tese, os recorrentes, de modo quase idêntico, mencionam o fluxograma para a aprovação de termos aditivos (TA) (anexo na peça 373) e, também, o histórico percorrido especificamente pelo TA do caso em tela.
5.3. Argumentou-se ainda que a responsabilização deveria ter sido direcionada aos superiores hierárquicos, nos seguintes termos (sic) :
'é um poder dever da chefia e, como tal, o chefe que não a exerce comete inexação funcional. Para pleno desempenho da fiscalização hierárquica, o superior deve velar pelo cumprimento da lei e das normas internas, acompanhar a execução das atribuições de todo subalterno, verificar os atos e o recebimento do trabalho dos agentes e avaliar os resultados, para adotar ou propor as medidas convenientes ao aprimoramento do serviço.' (peça 355, p. 3) 
Análise
5.4. Em relação à tese em análise, a argumentação dos recorrentes não deve ser acolhida. A eventual responsabilidade de terceiros e superiores não exclui a responsabilidade pessoal dos agentes por seus atos.
5.5. Analisando-se o fluxograma anexado à peça 373, percebe-se, de fato, que há outros setores da Valec cujos agentes poderiam ter sido responsabilizados, mormente a SUCON. Esse setor, aliás, já havia sido apontado pela instrução de peça 321 (que analisou as audiências decorrentes da Auditoria) como um dos setores responsáveis por analisar a inclusão de novos itens nas planilhas de custos (p. 45) . Porém, como não tinham sido ouvidos em audiência, não houve a sanção a agentes do referido setor.
5.6. Entretanto, o fluxograma também é claro ao demonstrar que os recorrentes, em razão das funções que ocupavam, também eram responsáveis pelas justificativas técnicas que suportavam a aprovação dos termos aditivos. É o que se observa nos quadros '2' e '3' do fluxograma à peça 373:
'2 - Engenheiro Fiscal e Supervisora identificam a necessidade de elaboração de Termo Aditivo para ajustar itens acrescidos, reduzidos e/ou suprimidos e informa ao Gestor do Contrato.
3 - Gestor do Contrato, juntamente com o Eng. Fiscal, o SUREG e a Supervisora elaboram as Justificativas Técnicas com 'De Acordo' da Contratada e encaminham solicitação de T.A. para SUCON/OBRA.'
5.7. Além disso, na própria nota técnica assinada pelos recorrentes e que ensejou o chamamento deles em audiência, percebe-se que os agentes analisaram e justificaram a inclusão de itens que, posteriormente foram considerados pagos em duplicidade. É o que se observa, por exemplo, no seguinte trecho:
'Apesar de a VALEC definir, em suas especificações, que os custos para Manutenção de Canteiro e das Instalações industriais são de responsabilidade do Contratado, a partir do momento em que adotou a estrutura orçamentária do Sicro e abriu em planilha as instalações das estruturas de canteiros, adotam-se conceitualmente todas as regras que definem tal sistema orçamentário, ou seja, existe um conflito entre a especificação de serviço e a forma como o Orçamento da Obra foi mensurado, sendo que a união entre as duas metodologias abriu um hiato, onde os custos de instalações de Canteiro e Manutenção foram suprimidos e desconsiderados.'
5.8. Como se observa, os recorrentes tiveram atuação ativa na justificativa da inclusão de itens posteriormente considerados pagos em duplicidade. Apenas a título de exemplo, essa justificativa supratranscrita foi analisada pela instrução de peça 321 (p. 44) nos seguintes termos:
'393. A justificativa que 'a partir do momento em que adotou a estrutura orçamentária do SICRO e abriu em planilha as instalações das estruturas de canteiros, deve-se adotar conceitualmente todas as regras que definem tal sistema orçamentário.' (peça 208, p.3) não pode ser usada como justificativa para se remunerar em duplicidade um serviço.
394. Fica evidente que os responsáveis, ao aprovarem a memória com as justificativas técnicas não adotaram uma postura precavida de análise, caso contrário detectariam que tais serviços já estavam incorporados em outros itens. A conduta esperada seria a não aprovação, em relação aos itens em duplicidade, da respectiva memória com as justificativas técnicas do 5° Termo Aditivo.'
5.9. Por fim, destaca-se que a Valec manifestou concordância com as conclusões da equipe de auditoria e adotou providências para afastar o débito, como se observa no seguinte trecho (peça 321, p. 34) : 'a estatal afirmou que o posicionamento da Superintendência de Construções (Sucon) é que a lavratura do Termo Aditivo em comento se deu de forma equivocada e que está buscando providências para correção.'
5.10. Além disso, os próprios recorrentes não questionam a irregularidade, em si. Questionam, apenas, que não seriam eles os responsáveis por ela. Assim, não se analisa, neste momento processual, se a irregularidade de fato ocorreu, uma vez que isso se tornou incontroverso no processo. Analisou-se apenas se os recorrentes foram de algum modo responsáveis pela irregularidade.
5.11. Diante de todo o exposto, entende-se que os recorrentes, por suas ações e omissões, devem ser responsabilizados pela irregularidade que lhes fora imputada no acórdão recorrido, uma vez que concorreram ativamente para a ocorrência do ato irregular.
6. Das atenuantes alegadas
6.1. Pugnam os recorrentes pelo afastamento da sanção de multa em razão de circunstâncias que eles entendem como atenuantes.
6.2. A argumentação tem dois aspectos principais: a) alega-se que as medidas adotadas pela Valec afastaram o débito e, portanto, a irregularidade; e b) que os recorrentes agiram com boa-fé e que não atuaram com dolo ou culpa grave.
Análise:
6.3. Não há elementos que permitam reconhecer a boa-fé dos recorrentes, nem outras circunstâncias atenuantes.
6.4. A jurisprudência do TCU é firme no sentido de que a boa-fé deve ser provada, não podendo ser presumida. Nesse sentido, cita-se os seguintes enunciados de jurisprudência do TCU:
'A boa-fé não pode ser presumida, devendo ser demonstrada e comprovada a partir dos elementos que integram os autos.' (Acórdão 1895/2014-TCU-Segunda Câmara | Relator: ANA ARRAES) 
'A boa-fé não pode ser presumida ou acatada a partir de mera alegação, devendo ser demonstrada e comprovada a partir dos elementos que integram os autos, corroborada em contexto fático propício ao reconhecimento dessa condição em favor dos responsáveis.' (Acórdão 4667/2017-TCU-Primeira Câmara | Relator: BRUNO DANTAS) 
'A boa-fé deve ser aferida objetivamente, sendo necessário constatar algum ato ou fato capaz de caracterizar a conduta zelosa e diligente do responsável, mediante prova nos autos.' Acórdão 2399/2014-TCU-Plenário | Relator: JOSÉ MUCIO MONTEIRO) 
6.5. Desse modo, para que a boa-fé pudesse ter sido comprovada, seria necessária alguma prova objetiva de que respaldasse essa conclusão. A jurisprudência sólida do TCU é no sentido de que a boa-fé deve ser aferida objetivamente, sendo necessária a constatação de algum ato ou fato capaz de caracterizar a conduta zelosa e diligente do responsável.
6.6. Desse modo, especificamente quanto ao mencionado comando normativo, apenas quando há provas, nos autos, de atitudes concretas do responsável tendentes a atenuar ou impedir a irregularidade que lhe foi imputada, concede-se novo prazo para o recolhimento do débito.
6.7. No presente caso, nem mesmo foi atribuído débito ao recorrente que pudesse ser objeto de fixação de novo prazo. Além disso, como não há quaisquer elementos que levem à configuração da boa-fé dos ora recorrentes, foi correta a aplicação da multa. Não há, pois, como prosperar essa alegação de boa-fé.
6.8. A alegação de que a conduta dos recorrentes não configura dolo ou erro grave também não merece ser acolhida. Para a configuração do erro grave, nos termos do voto condutor do Acórdão 1428/2019-TCU-Plenário, Rel. Min. Vital do Rêgo, ficou assentado que o erro grave seria 'aquele que poderia ser evitado por pessoa com nível de atenção aquém do ordinário, decorrente de grave inobservância de dever de cuidado'. No caso em tela, é possível afirmar que a conduta se enquadra no requisito do § 1º, do art. 12 do Decreto 9.830/2019, que regulamenta o disposto nos arts. 20 a 30 da LINDB, que define o erro grosseiro como aquele manifesto, evidente e inescusável praticado com culpa grave.
6.9. É que não é preciso uma atenção extraordinária para, enquanto fiscal e/ou gerente do contrato, perceber o e/ou alertar que diversos itens passariam a ser pagos em duplicidade. Era não só possível, mas exigível, que pessoas com familiaridade com a gestão contratual - como no caso em tela - percebessem que itens passariam a ser duplamente pagos, o que ocasionaria prejuízo ao erário.
6.10. Por fim, não se pode considerar a atuação da Valec, ao corrigir as falhas e restituir o erário, como capaz de ser considerada uma circunstância atenuante à conduta dos recorrentes, visto ser notório que o superfaturamento decorrente da inclusão indevida de novos serviços na planilha do contrato de obra 66/2010 (lote 3S) só foi detectado e corrigido após a atuação da equipe de auditoria e do Acórdão 2388/2013-TCU-Plenário.
6.11. Logo, não é possível que uma conduta posterior à atuação do TCU e da determinação de instauração de TCE seja considerada um atenuante. Mormente quando a conduta posterior não foi exercida pelos recorrentes, mas por outras pessoas.
6.12. Por todo o exposto, conclui-se que não há nos autos elementos que comprovem a sua boa-fé dos recorrentes, nem circunstâncias atenuantes capazes de afastar ou diminuir a multa imposta.
CONCLUSÃO
7. Das análises anteriores, conclui-se que:
a) os recorrentes, por suas ações e omissões, devem ser responsabilizados pela irregularidade que lhes fora imputada no acórdão recorrido, uma vez que concorreram ativamente para a ocorrência do ato irregular;
b) não há nos autos elementos que comprovem a sua boa-fé dos recorrentes, nem circunstâncias atenuantes capazes de afastar ou diminuir a multa imposta.
PROPOSTA DE ENCAMINHAMENTO
8. Ante o exposto, submetem-se os autos à consideração superior, propondo-se:
a) conhecer dos recursos e, no mérito, negar-lhes provimento;
b) dar ciência do acórdão que for prolatado aos recorrentes, à Valec - Engenharia, Construções e Ferrovias S.A., e aos demais interessados, ressaltando-se que o relatório e o voto que o acompanharem podem ser consultados no endereço www.tcu.gov.br/acordaos, no dia seguinte ao de sua oficialização."
É o Relatório.

8.1. Sibelly Pereira Procopio (31.907/OAB-GO), representando Guilherme Romano de Gouveia; 
8.2. Ulisses Trindade de Faria (28.716/OAB-GO), representando Giuliano Martins Dora;
8.3. Edgard Hermelino Leite Junior (92.114/OAB-SP) e outros, representando Constran S.A. - Construções e Comércio e Constran S.A. - Construções e Comércio;  
8.4. Helena Von Tiesenhausen de Souza Carmo (32,902/OAB-DF) e outros, representando Egis - Engenharia e Consultoria Ltda.;
8.5. Silvia Regina Schmitt (38.717/OAB-DF) e outros, representando Valec Engenharia, Construções e Ferrovias S.A.;
8.6. Jean Guilherme Arnaud Deon e outros, representando Consórcio Ferrosul;
8.7. Alexandre Aroeira Salles (28,108/OAB-DF) e outros, representando Construções e Comércio Camargo Correa S.A., Construtora Queiroz Galvao S.A., Pavotec Pavimentação e Terraplenagem Ltda., Construtora Aterpa S.A. e Consorcio Aterpa M.Martins - Ebate;  
8.8. Benedicto Pereira Porto Neto (88.465/OAB-SP) e outros, representando Consórcio Ferroviário EA;  
8.9. Tales Schmidke Barbosa (75.368/OAB-RS), representando Ecoplan Engenharia Ltda.;

Não atuou.

AUDITORIA. FISCOBRAS/2013. MONITORAMENTO DO CUMPRIMENTO DAS DETERMINAÇÕES DO ACÓRDÃO 2.388/2013-TCU-PLENÁRIO. ANÁLISE DAS RESPOSTAS ÀS AUDIÊNCIAS E OITIVAS DETERMINADAS NAQUELA DECISÃO. CUMPRIMENTO PARCIAL DAS DETERMINAÇÕES. CONTINUAÇÃO DO MONITORAMENTO DE UMA DETERMINAÇÃO NO TC-010.792.2014-7. PERDA DE OBJETO DE UMA DAS DETERMINAÇÕES. ACOLHIMENTO DAS RAZÕES DE JUSTIFICATIVA DE PARTE DOS RESPONSÁVEIS OUVIDOS EM AUDIÊNCIA. REJEIÇÃO DAS RAZÕES DE JUSTIFICATIVA, COM IMPUTAÇÃO DE MULTA, A DOIS DOS RESPONSÁVEIS. DETERMINAÇÃO PARA INSTAURAÇÃO DE TOMADA DE CONTAS ESPECIAL. PEDIDOS DE REEXAME. ARGUMENTOS INSUFICIENTES PARA REFORMA DO JULGADO. CONHECIMENTO E REJEIÇÃO.

RELATÓRIO DE AUDITORIA (RA)

Secretaria de Recursos (Serur); Secretaria de Fiscalização de Infraestrutura Portuária e Ferroviária (SeinfraPortoFerrovia).

Em julgamento, pedidos de reexame (peças 355 e 372) interpostos por Giuliano Martins Dora e Guilherme Romano de Gouveia contra o Acórdão 2036/2019-TCU-Plenário (relator Ministro Augusto Sherman) , por meio do qual este Tribunal apreciou auditoria de conformidade no âmbito do Fiscobras/2013, com objetivo de fiscalizar as obras da Ferrovia Norte Sul Extensão Sul - lotes 1S a 4S, executadas pela Valec Engenharia, Construções e Ferrovias S.A., e, no que interessa aos recorrentes, imputou-lhes multa individual de R$ 20.000,00.
2. A síntese dos fatos que interessam à análise dos recursos em tela encontra-se bem sintetizada no Voto que norteou a decisão combatida, compensando a transcrição, no essencial:
"4. Com relação às audiências determinadas pelo item 9.2 do Acórdão 2388/2013-TCU-Plenário, a SeinfraPortoFerrovia analisa nesta oportunidade as razões de justificativa apresentadas pelos destinatários das medidas processuais. As conclusões da unidade técnica estão resumidas a seguir.
 (...) 
4.2.1. A análise das razões de justificativa apresentadas pelos responsáveis, conjuntamente com as respostas às oitivas dirigidas à Valec e ao consórcio construtor, concluiu pela rejeição das defesas apresentadas, exceto quanto ao item 3.12 - Transporte de material de limpeza, para o qual foi considerado devido o pagamento.
4.2.2. Com relação aos demais serviços inseridos na planilha de custos de forma indevida, verificou-se que a Valec comprovou nos autos ter adotado as providências necessárias para corrigir as irregularidades e restituir o erário, com exceção do item 3.10 espalhamento de material em bota-fora, para o qual foi mantido o entendimento de que o pagamento foi realizado em duplicidade. Dessa forma, a unidade técnica propõe a instauração de tomada de contas especial para apuração do dano referente a esse item.
4.2.3. Quanto aos responsáveis ouvidos em audiência, é proposta a rejeição das razões de justificativa de Guilherme Romano de Gouveia e de Giuliano Martins Dora, por terem aprovado a memória com as justificativas técnicas do 5° Termo Aditivo do contrato 66/2010. Considerou a unidade técnica que estes responsáveis, pelos cargos que ocupavam na estatal, tinham pleno conhecimento das especificações da Valec e, consequentemente, dos serviços que já estavam sendo remunerados em cada item questionado.
 (...) 
24. Com relação aos subitens 9.2.2 e 9.2.3, que trataram, respectivamente, da aprovação de memória com as justificativas técnicas (9.2.2) , e da análise e aprovação de preços novos (9.2.3) do Termo Aditivo 5 do Contrato 66/2010/Valec, proporcionando a inserção indevida dos itens de planilha, entendo adequada a proposta de rejeição das razões de justificativa, com a consequente apenação por meio da multa prevista no art. 58, inciso II, da Lei 8.443/1992, em relação aos Srs. Guilherme Romano de Gouveia, fiscal do Contrato 66/2010/Valec, e Giuliano Martins Dora, Gerente de Contrato do Contrato 66/2010/Valec. Considerando que esses responsáveis tinham atribuições intimamente relacionadas ao gerenciamento da execução do contrato, não é escusável que tenham anuído à inclusão no termo aditivo ao contrato serviços que já estavam inclusos em outros itens do contrato, propiciando, assim, pagamento em duplicidade."
3. Nesta oportunidade, os recorrentes alegam, em síntese, que: (i) a responsabilidade pela inclusão e aprovação de novos itens na Memória Justificativa que suportou a aprovação do 5º termo aditivo seria de outros agentes e órgãos da Valec e, nesse sentido, apresentam fluxograma da atividade de aprovação de termos aditivos (peça 373) ; e (b) seriam circunstâncias atenuantes da conduta sancionada o fato de a Valec ter adotado providências para afastar o débito e os recorrentes terem agido com boa-fé, sem dolo ou culpa grave.
4. Após examinar as razões recursais, a Secretaria de Recursos (Serur) concluiu que não foram trazidos elementos suficientes para alterar a deliberação recorrida, razão pela qual propõe o conhecimento e o não provimento dos apelos recursais.
5. Preliminarmente, ratifico o despacho exarado no sentido de que os presentes recursos merecem ser conhecidos, porquanto preenchem os requisitos de admissibilidade previstos no art. 48 da Lei 8.443/1992.
6. Quanto ao mérito, concordo com a análise empreendida pela secretaria especializada, transcrita no relatório precedente, a qual enfrentou e afastou com propriedade cada um dos argumentos apresentados pelos recorrentes, razão pela qual incorporo seus fundamentos às minhas razões de decidir.
7. Referido exame técnico salientou que, embora de fato haja outros setores da Valec cujos agentes poderiam ter sido responsabilizados, mormente ligados à Superintendência de Construções (Sucon) , isso não afasta a responsabilidade primária e direta dos recorrentes. 
8. A propósito, o fluxograma apresentado demonstra que esses agentes, em razão das funções que ocupavam, eram responsáveis pelas justificativas técnicas que suportaram a aprovação dos termos aditivos, conforme contido nos quadros 2 e 3 do documento (peça 373) - grifos acrescidos:
"2 - Engenheiro Fiscal e Supervisora identificam a necessidade de elaboração de Termo Aditivo para ajustar itens acrescidos, reduzidos e/ou suprimidos e informam ao Gestor do Contrato.
3 - Gestor do Contrato, juntamente com o Eng. Fiscal, o SUREG e a Supervisora elaboram as Justificativas Técnicas com 'De Acordo' da Contratada e encaminham solicitação de T.A. para SUCON/OBRA."
9. O exame da Serur evidenciou ainda que, segundo a nota técnica formulada e subscrita pelos recorrentes que ensejou o chamamento em audiência, esses agentes analisaram e justificaram a inclusão dos itens que posteriormente foram considerados pagos em duplicidade. Ou seja, os recorrentes tiveram atuação decisiva na justificação da inclusão de itens contratuais posteriormente considerados indevidos.
10. Ademais, observa-se que os próprios recorrentes não questionam a irregularidade em si. Arguem, apenas, que não seriam eles os responsáveis por ela.
11. Com relação à alegação de boa-fé, pontua-se que a jurisprudência do TCU é firme no sentido de que esse elemento deve ser provado, não podendo ser presumido. Deve ainda ser aferido objetivamente, sendo necessária a constatação de algum ato ou fato capaz de caracterizar a conduta zelosa e diligente do responsável.
12. Ademais, não se pode considerar a atuação da Valec, ao corrigir as falhas e restituir o erário, como circunstância atenuante à conduta dos recorrentes, visto ser notório que o superfaturamento decorrente da inclusão indevida de novos serviços na planilha do contrato de obra 66/2010 (lote 3S) só foi detectado e corrigido após a atuação da equipe de auditoria e prolação do Acórdão 2388/2013-TCU-Plenário.
13. Logo, não é possível que uma conduta posterior à atuação do TCU e da determinação de instauração de TCE seja considerada uma atenuante - mormente quando não foi exercida pelos recorrentes, mas por outros agentes.
14. Por fim, tenho que as demais alegações recursais foram suficientemente analisadas pela Serur, logo, por dever de síntese e objetividade processuais, remeto à instrução reproduzida no Relatório que compõe esta decisão.
15. Sendo assim, ante a ausência de elementos capazes de alterar o juízo anteriormente formulado, não é possível reformar o julgado, como pretendem os recorrentes. Feitas essas considerações, entendo que os presentes recursos devem ser conhecidos e rejeitados, mantendo-se intocada a deliberação ora combatida.
16. Ante o exposto, voto por que o Tribunal adote o Acórdão que ora submeto à deliberação deste Colegiado.
TCU, Sala das Sessões Ministro Luciano Brandão Alves de Souza, em 5 de agosto de 2020.
Ministro BRUNO DANTAS 
Relator